臺灣臺中地方法院民事判決　　　　　　 94年度家訴字第278號
原　　　告　丙○○
被　　　告　乙○○
上列當事人間請求確認婚姻關係不成立事件，本院於民國九十四
年十二月一日言詞辯論終結，判決如下：
    主      文
確認原告與被告間婚姻關係不成立。
訴訟費用由被告負擔。
    事實及理由
壹、程序部分：
　一、按婚姻無效之訴、婚姻關係不存在之訴與婚姻不成立之訴
      不同，此觀民事訴訟法第五百六十八條第一項及民事訴訟
      法第二百四十七條規定自明。當事人如未履行或未完全履
      行婚姻要件時，其婚姻既不成立，自不發生任何婚姻之法
      律上效力，無須法院之判決，任何人均得主張之，但發生
      爭執時，有即受判決之法律上利益者，自得起訴請求確認
      婚姻不成立，即提起確認婚姻不成立之訴，而非提起確認
      婚姻無效之訴。然當事人如已達成婚姻要件，但如屬法律
      上規定之禁婚親或為重婚或為一人同時與二人以上結婚時
      ，則為已成立之婚姻，依法應歸於無效，以此為原因，請
      求法院為確認之判決，即應提起確認婚姻無效之訴。而婚
      姻關係不存在，係主張曾有婚姻關係，嗣經消滅，現在婚
      姻關係不存在者。至於當事人舉反證推翻推定之效力時，
      因所爭執者為曾否履行婚姻之方式，即屬婚姻有無成立之
      問題，應提起婚姻不成立之訴，而非婚姻關係不存在（婚
      姻無效）之訴。另我國民法雖無婚姻不成立之規定，同法
      第七十三條對不具法律特別成立要件者，亦規定為『無效
      』，並未明確劃分『無效』與『不成立』之區別，但理論
      上法律行為必須成立後，才有是否無效之問題（參楊建華
      著問題析民事訴訟法（一）第一二四至一二八頁），且民
      事訴訟法第五百六十八條第一項亦規定得提起「確認婚姻
      不成立」之訴。本件原告所爭執者，係兩造於民國八十七
      年一月二十七日所為結婚未履行結婚之公開儀式，即屬婚
      姻有無成立之問題，合先敘明。
  二、次按婚姻無效、確認婚姻成立或不成立、撤銷婚姻、離婚
      或夫妻同居之訴，得合併提起，或於第一審或第二審言詞
      辯論終結前，為訴之變更、追加或提起反訴。民事訴訟法
      第五百七十二條第一項亦定有明文。本件原告起訴時，訴
      之聲明原為請求確認兩造婚姻無效，嗣於訴訟中（九十四
      年十二月一日）變更為請求確認兩造婚姻關係不成立，揆
      諸上開說明，為法所許，併為敘明。
  三、另按關於認諾效力之規定，於婚姻事件不適用之。關於訴
      訟上自認及不爭執事實之效力之規定，在撤銷婚姻、離婚
      或夫妻同居之訴，於撤銷婚姻、離婚或拒絕同居之原因、
      事實，不適用之。在婚姻無效或確認婚姻成立或不成立之
      訴，於婚姻無效或不成立及婚姻有效或成立之原因、事實
      ，不適用之，民事訴訟法第五百七十四條第一項前段、第
      二項定有明文。本件被告對原告主張之事實不為爭執，揆
      諸上開說明，不生認諾、不爭執之效力，不得本於其認諾
      不爭執事實為被告敗訴之判決，併予敘明。
貳、實體部分：
　一、原告主張：兩造於八十七年一月二十七日結婚，惟兩造當
      日未舉行結婚之公開儀式，亦未有二人以上之見證人在結
      婚當時親見親聞，僅係自行購買結婚證書，並委託施金稿
      、施郭做、甲○○分別於結婚證書上主婚人、證婚人、介
      紹人欄蓋章，然其等並未真正見聞兩造舉行公開結婚儀式
      ，兩造復於同年二月十一日持該紙結婚證書向臺中縣太平
      市戶政事務所辦理兩造之結婚登記，是兩造除有辦理結婚
      登記外，事實上並未辦理公開結婚儀式，亦未宴請賓客，
      顯見兩造間婚姻關係違反民法第九百八十二條結婚應有公
      開儀式之規定，欠缺婚姻之成立要件，為此提起本訴等語
      。並聲明：如主文所示。
  二、被告則以：因再婚，且當時遭通緝，故未舉行公開儀式等
      語，資為抗辯。並聲明：同意原告之請求。
  三、得心證之理由：
  （一）按確認法律關係成立或不成立之訴，非原告有即受確認
        判決之法律上利益，不得提起之，民事訴訟法第二百四
        十七條定有明文。所謂即受確認判決之法律上利益，係
        指因法律關係之存否不明確，原告主觀認為其法律上地
        位有不安之危險存在，而此項危險得以對於被告之確認
        判決除去者。原告主張兩造結婚並未舉行公開儀式為由
        ，請求確認系爭婚姻不成立等語。因原告戶籍既仍為兩
        造係夫妻之記載，顯見原告就系爭婚姻關係之存否即有
        主觀之不明確，足致原告之法律上地位有受侵害之危險
        ，並得以確認兩造間婚姻關係不成立之判決除去此種不
        安之狀態。揆諸前揭說明，原告自有即受本件確認判決
        之法律上利益。準此，原告自得提起本件確認婚姻關係
        不成立之訴。
  （二）按結婚，應有公開之儀式及二位以上之證人；結婚不具
        備前揭法定方式者，無效，民法第九百八十二條第一項
        、第九百八十八條第一款分別定有明文。又民法第九百
        八十二條第二項：「經依戶籍法為結婚之登記者，推定
        其已結婚」之規定，僅屬程序上舉證責任轉移之特別規
        定，非謂經依戶籍法為結婚之登記者，即有效成立婚姻
        關係。而所謂結婚應有『公開儀式』，係指結婚當事人
        應行定式之禮儀，使不特定人得以共見共聞，認識其為
        結婚行為已足，最高法院五十一年度臺上字第五五一號
        著有判例可資參照。經查，兩造確於八十七年二月十一
        日辦理同年一月二十七日結婚登記之事實，業據原告提
        出戶籍謄本正本二份、結婚證書影本一份為證，堪信為
        真。復查，原告主張兩造間之結婚未具備公開之儀式等
        情，復據證人即被告胞兄甲○○到庭證述：其係兩造介
        紹人，有於結婚證書上蓋章，主婚人係其父母，兩造並
        未舉行公開儀式，僅於餐廳宴請二、三人等語（本院九
        十四年十二月一日言詞辯論筆錄參照），揆諸證人甲○
        ○係於結婚證書上介紹人欄蓋章者，又係當天在場之人
        ，其對於兩造是否舉行結婚公開儀式乙情自當知之甚稔
        ，故證人甲○○所為上開證述應可採信。被告對此亦未
        為爭執，足證兩造確實未於八十七年一月二十七日舉行
        任何公開儀式，使不特定人得以共見共聞認識其為結婚
        者。是堪信原告前開主張為真實。
  （三）綜上，本件兩造雖向戶政機關登記於八十七年一月二十
        七日結婚，然兩造既未舉行結婚儀式，自不生證人到場
        親見兩造結婚之事實，被告又無法舉證證明兩造間曾舉
        行公開結婚之儀式，是本件婚姻欠缺結婚之形式要件（
        公開之結婚儀式及二人以上之證人），揆諸前揭說明，
        原告請求確認其與被告間之婚姻不成立，為有理由，應
        予准許。
參、訴訟費用負擔之依據：民事訴訟法第七十八條。
中　　華　　民　　國　　94　　年　　12　　月　　15　　日
                  家事法庭    法　官　王靜秋
以上為正本係照原本作成
如對本判決上訴須於本判決送達後二十日內向本院提出上訴狀
中　　華　　民　　國　　94　　年　　12　　月　　15　　日
　　　　                      書記官
